【裁判字號】    99,上易,29
【裁判日期】    990820
【裁判案由】    返還不當得利
【裁判全文】
臺灣高等法院花蓮分院民事判決          99年度上易字第29號
上  訴  人  甲○○
訴訟代理人  張照堂律師
            李文平律師
被上訴人    乙○○
上列當事人間請求返還不當得利事件，上訴人對於中華民國99年
3月23日臺灣花蓮地方法院98年度訴字第398號第一審判決提起上
訴，本院於99年8月5日言詞辯論終結，判決如下：
    主  文
上訴駁回。
第二審訴訟費用由上訴人負擔。
    事實及理由
一、本件經本院審理結果，認為原判決駁回上訴人之訴，認事用
    法並無不合，應予維持，除增列下敘理由外，其餘引用原判
    決所載之事實及理由如附件所示。
二、上訴人聲明：1、原判決廢棄。2、上開廢棄部分，被上訴人
    應給付上訴人新台幣（下同）118萬元及自起訴書送達翌日
    起至清償日止，按年息百分之5計算之利息。其於本院補充
    陳述略以：
（一）兩造所簽訂之契約書係以「國有土地讓渡契約書」（下稱
      系爭契約書）為名，買賣之標的為國有土地，且於契約書
      首段已載明標的物為土地承租權或其他合法使用土地權源
      ，非原判決所稱之地上物使用權。系爭土地上並無地上物
      ，其上所有之錢樹、銀合歡等植物，皆係生長在地界邊緣
      ，用以區別地界，並無經濟價值，原判決所稱地上物使用
      權所指為何並不明，上訴人購買系爭土地使用權目的為種
      植文旦，實不可能以118萬元之高價購買上開作為地界用
      之錢樹及銀合歡。至系爭契約內關於地上物（錢樹、銀合
      歡）面積約二甲六分之記載，僅係就土地為現狀描述，藉
      以標明系爭兩筆土地之特徵與範圍。且兩造若僅係買賣地
      上物之使用權，則被上訴人縱將土地讓與第三人，對上訴
      人地上物之使用並不生影響，實無須畫蛇添足於系爭契約
      書第2條為立約後再讓渡第三人為無效之規定。況上訴人
      交付與被上訴人之收據亦明確載明：乙○○讓渡瑞穗段1-
      85、1-42土地使用權尾款收據68萬元無誤特此證明等語，
      更證明系爭契約標的為土地使用權，被上訴人辯稱其係讓
      渡地上物及種類管理權，明顯與收據所示內容不符。又依
      證人謝增融之證詞，益徵上訴人係向被上訴人購買系爭兩
      筆土地之使用權源，而非原審判決認定之地上物使用權，
      原審判決此部分認定事實顯然有誤。
（二）兩造係在被上訴人就系爭土地有合法使用權之認知下簽立
      買賣契約，此經被上訴人於原審陳述在卷，且為兩造不爭
      執之事實，基於辯論主義精神，法院自應採為裁判基礎，
      則原審認定兩造於訂約時明知被上訴人除占有使用系爭土
      地及受讓地上物外，並無其他合法權源足資轉讓等情，顯
      然忽視前開兩造不爭執事實，逕認被上訴人就系爭兩筆土
      地無其他合法權源，顯然違背辯論主義。
（三）上訴人向被上訴人購買系爭兩筆土地，係信賴被上訴人具
      有合法使用權源，以便向政府取得承租系爭土地，於簽立
      系爭契約書後，上訴人亦一再請求被上訴人儘速協助辦理
      使用權之登記或過戶，然被上訴人僅聲稱其有合法使用權
      源，卻未依系爭契約書第4條規定提供辦理過戶或登記權
      源。且依系爭契約書，被上訴人讓售之上開瑞穗鄉○○段
      1-85地號土地為原住民保留地、瑞穗鄉○○段1-42號土地
      為國有土地，而被上訴人並非原住民，就系爭兩筆土地均
      無合法承租權，且與上訴人間亦未具有原住民保留地開發
      管理辦法第15條第1項所規定之繼承或贈與於得為繼承之
      原住民，原受配戶內之原住民或三親等內之原住民之關係
      ，依最高法院88年度台上字第3075號判決意旨所示，原住
      民保留地開發管理辦法就原住民保留地之所有權係效力規
      定，如有違反，依民法第71條規定，應屬無效。而被上訴
      人亦無合法使用國有土地權源，則依國有非公用不動產出
      租管理辦法第34條規定：承租人應依約定用途使用租賃物
      ，且不得轉租他人使用，及依耕地三七五減租條例第16條
      第1、2項規定，被上訴人明知上開土地須依約定用途使用
      ，不能轉租或交由他人耕作，竟訂立系爭契約，讓售土地
      使用權，顯見兩造簽訂之系爭契約書內容因違反強制規定
      及以客觀自始給付不能之物為標的，上開契約應無效。上
      訴人自得依民法第113條及第179條有關不當得利之規定，
      請求被上訴人返還價金。
（四）退萬步言，縱認系爭契約有效，被上訴人未能依約履行使
      上訴人取得承租權，被上訴人須負擔權利瑕疵擔保責任，
      本件被上訴人無系爭兩筆土地之承租權或其他合法權源，
      亦無請求他人將系爭兩筆土地承租權或其他合法權源移轉
      於上訴人之權利，或逕行移轉於上訴人之權利存在，係屬
      給付不能。次按權利之出賣人，負使買受人取得其權利之
      義務，如因其權利而得占有一定之物者，並負交付其物之
      義務，民法第348條第2項定有明文。再依民法第350條、3
      48條至第351條、第353條、第226條第1項、第256條、第2
      59條第2款等規定，本件被上訴人就系爭兩筆土地既無承
      租權或其他合法權源存在，無法履行其對上訴人之契約義
      務，自應負權利瑕疵擔保責任，對上訴人自得依民法第25
      9條規定，請求被上訴人返還118萬元。且上訴人以起訴狀
      繕本之送達作為解除契約之意思表示通知，是兩造於95年
      10月4日所簽立之「國有土地讓渡契約書」已解除，被上
      訴人受領118萬元之法律上原因已消滅，上訴人得依民法
      第259條及同法第179條規定，請求返還118萬元。
三、被上訴人聲明：上訴駁回。其於本院補充之陳述略以：
（一）兩造簽訂系爭國有土地地上物讓渡契約書時，雙方意思表
      示非常清楚，立約內容係指地上物，並非土地，上訴人主
      張之事實均非可採。
（二）系爭契約之訂立係上訴人經由其姐夫楊仁進多次向被上訴
      人要求後，被上訴人方同意出售系爭國有土地之地上物，
      且價格亦應上訴人之要求減少，系爭土地及地上物之狀況
      上訴人知之甚詳，係事後因自己不符合上開土地承租要件
      ，無法申請承租上開所示土地，方提起本件訴訟而主張系
      爭契約無效，且上訴人明知被上訴人所有系爭土地上之地
      上物價值遠超過買賣價金，上訴人事後反悔，實不足取。
（三）依系爭契約內容係被上訴人協助上訴人辦理承租手續，故
      當時已明白告知系爭契約所指標的物為土地之地上物，被
      上訴人亦依程序將地上物一一點交給上訴人，上訴人於將
      地上物砍伐出售得利後，現雖改種柚子樹，惟尚無法以之
      認定原本買賣之標的為系爭土地之地上物，故上訴人之上
      訴並無理由。
四、本院之判斷，除引用原判決所述外，補充如下：
（一）系爭契約首段為「受讓人：甲○○（簡稱甲方）讓渡人：
      乙○○（簡稱乙方）今乙方持有瑞穗鄉○○段1-85．1-42
      地號兩筆國有土地，地上物（錢樹、銀合歡）面積約二甲
      六分，以新台幣壹佰壹拾捌萬元讓渡。」，雖提及土地位
      置，惟亦提及地上物，且依系爭契約內容整體觀之，地上
      物明白標示種類及面積，實難認系爭契約所載之錢樹、銀
      合歡等植物如上訴人所稱之僅作為地界標示之用。且系爭
      土地上確有如契約所記載之錢樹、銀合歡等植物，上訴人
      就此部分亦不爭執，其雖辯稱係生長在地界邊緣，用以區
      別地界之用，根本無經濟價值云云，惟依系爭契約書上載
      明之「地上物（錢樹、銀合歡）面積約二甲六分」等文字
      ，已足以認定系爭土地上確有上開植物，且種植範圍達二
      甲六分，堪認該地上物確屬系爭契約讓渡之標的物，而非
      僅作為區別地界之用而已。故尚不能以上訴人取得系爭土
      地之地上物後於土地上另為使用，即反推訂約當時之目的
      為取得土地種植柚子樹甚明，故上訴人之主張尚屬無據。
（二）況系爭契約於95年10月4日訂立後，依所立條件，上訴人
      應已依約給付款項，被上訴人亦依約交付契約所示物品，
      此亦有上訴人所提之收據可證，則上訴人於取得上開契約
      所載面積約二甲六分之地上物（錢樹、銀合歡）後，於系
      爭兩筆土地上另種植作物即柚子樹將近3年，上訴人亦未
      能提出其間曾要求被上訴人移轉土地所有權或協同辦理任
      何取得權利之證據，在此期間上訴人既將系爭兩筆土地上
      所種植之作物取走，並繼續使用系爭兩筆土地，其於使用
      近3年後，因土地管理機關花蓮縣瑞穗鄉公所於98年9月18
      日以非法占用為由通知返還土地後，方主張系爭契約買賣
      標的為國有土地或原住民保留地，致系契約無效云云，其
      主張顯有違誠信原則。
（三）上訴人雖陳稱伊係信賴被上訴人具有合法使用權源，以便
      向政府取得承租系爭土地，於簽立系爭讓渡契約書後，上
      訴人亦一再請求被上訴人提供資料云云，惟經本院命其提
      出其間曾向被上訴人要求協助辦理使用權之登記或過戶等
      資料，上訴人均未能提出，足以推認兩造間並未就上開兩
      筆土地之權利有買賣之合意，否則土地之權利係以登記為
      得喪變更之依據，上訴人豈可能於取得系爭契約所載之二
      甲六分地上物後，僅自行使用系爭兩筆土地，而未為任何
      請求移轉權利登記之行為，足證上訴人上開主張並非真實
      。
（四）至上訴人所稱之收據，係上訴人填妥交付與被上訴人之物
      ，自無法據其內容遽認兩造間係約定購買系爭土地權利或
      使用權之證明。至其所稱兩造於原審就買賣標的不爭執部
      分，參以被上訴人自原審起即一再辯稱係買賣地上物，雖
      因系爭契約文字之不明確，或所訂履行條件有解釋空間而
      有不同說詞，然其基本抗辯並無不同，上訴人執此認原審
      違反辯論主義之規定云云，即屬無據。
（五）又上訴人主張系爭契約無效之理由係以兩造所訂立之買賣
      標的為土地或土地所有權為前提，惟如上開所述，上訴人
      就此無法舉證證明，則系爭契約買賣標的既為地上物，即
      無契約無效之可言。又上訴人主張解除契約部分，亦如上
      開所述，系爭契約買賣標的既為地上物，其契約目的已達
      成，亦無上訴人主張之解除事由。綜上所述，上訴人本於
      不當得利之法律關係，請求被上訴人給付118萬元及自起
      至清償日止，按年息百分之5計算之利息，並非有據。上
      訴意旨指摘原判決不當，求予廢棄改判，為無理由，應予
      駁回。
五、本件事證已明，兩造其餘攻擊防禦方法，核與本件判決結果
    不生影響，爰不一一論述。
據上論結，本件上訴為無理由，依民事訴訟法第449條第1項、第
454條、第78條，判決如主文。
中    華    民    國    99    年    8     月    20    日
                         審判長法  官  何方興
                               法  官  林碧玲
                               法  官  王紋瑩
以上正本係照原本作成。
本件不得上訴。
中    華    民    國    99    年    8     月    20    日
                               書記官  李芸宜
（附件）
臺灣花蓮地方法院民事判決               98年度訴字第398號
原      告  甲○○    住花蓮縣瑞穗鄉○○村○○鄰○○路○段
                        83之2號
訴訟代理人  李文平律師
訴訟代理人  張照堂律師
被      告  乙○○    住花蓮縣吉安鄉○○路○段953巷55號
上列當事人間返還不當得利事件，本院於99年3月3日言詞辯論終
結，判決如下：
    主  文
原告之訴及假執行之聲請均駁回。
訴訟費用由原告負擔。
    事  實  及  理  由
一、原告主張：
（一）被告向原告佯稱座落花蓮縣瑞穗鄉○○段1-85及1-42地號
      土地（下稱系爭1-85及1-42地號土地）為其有承租權並持
      有中，原告誤信而與被告於95年10月4日簽立「國有土地
      讓渡契約書」（下稱系爭契約），原告依約給付新台幣
      118萬元給被告，被告並已收受全部價金無誤，事後，原
      告不僅無法辦理權利登記及承租申請，更接獲花蓮縣瑞穗
      鄉於98年9月18 日發函稱「花蓮縣瑞穗鄉○○段1-85地號
      國有土地，遭甲○○種植文旦，係屬非法占用，限於98年
      10月18日前自行移除地上物，逾期仍未移除者，將依法逕
      行剷除地上物以收回國有土地，辦理撥用」等語，原告始
      知被告讓渡上開二筆土地時，根本無任何合法權源。
（二）系爭1-85地號土地為原住民保留地，被告既非原住民且並
      未取得系爭1-85號土地之承租權，依原住民保留地開發管
      理辦法第15條、耕地375減租條例第16條及最高法院88年
      台上字第3075號、79年度台上字第2611號判決要旨可知，
      被告將系爭1-42地號國有土地之承租權讓與原告，違反上
      開強制規定，系爭契約應為無效。
（三）系爭契約之約定除違反前開強制規定而無效外，按其土地
      承租權之轉讓，既有上開法律明文禁止，任何人均無法達
      成該給付而屬於自始客觀給付不能，核屬民法第246條第1
      項前段之情形，依法應為無效。次按最高法院89年度台上
      字第2877號判決要旨「此一部無效之行為，在法律行為當
      時已確定不生效力，即不得依據此一部無效行為取得任何
      權利。買賣契約如一部無效，而出賣人就該無效部分已收
      取價金受有利益，致買受人受有損害，仍可成立不當得利
      」，是系爭契約因違反強制規定而無效，亦屬客觀上不能
      之給付為契約標的而無效，被告受領118萬元即屬無法律
      上之原因，構成不當得利，依民法第179條規定應返還與
      被告。
（四）縱認系爭契約有效，惟被告根本沒有系爭土地之承租權或
      使用權，是其雖與原告原告簽立系爭契約，然原告根本無
      從自被告處受讓系爭土地之承租權或使用權，則被告未能
      依約履行，使原告取得承租權，基於被告應負之權利瑕疵
      擔保責任，被告已屬給付不能，原告自得依民法第353條
      、第226條及第256條規定解除契約，並依民法第259條及
      第179條規定，請求被告返還價金118萬元以回復原狀。
（五）對被告抗辯所為之陳述：
   1、系爭契約已載明被告收到118萬元，其是否事後從中給付
      20萬元給介紹人楊仁進（已歿），與原告之請求無涉。
   2、原告不可能只向被告買地上物及開墾物，此與被告給付之
      對價118萬元顯不相當，且依系爭契約，買賣標的為系爭
      土地之承租權或使用權，當時被告稱其有系爭土地之使用
      權，故原告才向被告購買。尤其原告之目的係要購買系爭
      土地之承租權或使用權來種植柚子，故不可能約定購買被
      告之地上物及管理權。
   3、被告自承系爭土地是原住民保留地，而被告並非原住民，
      所以沒有承租權，原告買受後也不可能取得承租權等語，
      足見系爭契約訂立之初，被告已明知雙方之買賣因違反原
      住民保留地開發管理辦法之規定而有無效之情，按照民法
      第113條規定，原告自得請求被告回復原狀即返還已收受
      之118萬元價金，或請求被告應賠償損害118萬元。
（六）並聲明：
   1、被告應給付原告118萬元及自起訴狀繕本送達翌日即98年
      12月6日起至清償日止，按年息百分之五計算之利息。
   2、原告願提供擔保，請准宣告假執行。
二、被告對於系爭契約之真正及已收受原告118萬元價金等情並
    不爭執，然辯以：
（一）原告於民國95年間由其姊夫即訴外人楊仁進多次向被告提
      出願購買系爭2筆國有土地地上物，以及開墾種植、管理
      權等之意，被告也明確告知原告他僅有系爭土地自72年至
      95年間耕作之地上物及管理權，非原告所稱國有土地承租
      權。且系爭1-85號國有土地於83年10月間編定為原住民保
      留地，假如需申請承租必須擁有原住民身分，然他並非原
      住民，所以沒有承租權，原告買受後也不當然取得承租權
      等情，原告都很清楚，但因原告具原住民身分，所以原告
      還是願意以118萬元讓渡，被告沒有欺騙原告，且當時被
      告賣的是地上物及當初開墾的費用，並不是賣土地的使用
      權或承租權，所以不應該負權利擔保責任。又原告支付的
      118萬元價金中，其中20萬元已作為介紹人楊仁進之介紹
      費，被告並沒有拿到。
（二）並聲明：
   1、駁回原告之訴及其假執行之聲請。
   2、如受不利之判決，願供擔保請准宣告免為假執行。
三、本院協助兩造整理並協議簡化爭點結果如下：
（一）兩造不爭執之事實：
   1、兩造於95年10月4日就被告持有之花蓮縣瑞穗鄉○○段1-8
      5、1-42地號國有土地，簽訂系爭國有土地讓渡契約書（
      兩造對於原證一國有土地讓渡契約書之真正不爭執），原
      告並已依約給付被告118萬元取得占有使用。
   2、系爭1-85地號國有土地為原住民保留地，被告非原住民，
      原告為原住民。
   3、花蓮縣瑞穗鄉公所於98年9月18日發函通知原告，限於98
      年10月18日前自行移除花蓮縣瑞穗鄉○○段1-85地號土地
      上之地上物，逾期未移除，將逕行剷除地上物，以收回國
      有土地。
（二）兩造協議爭點限縮如下：
   1、系爭國有土地讓渡契約書是否因為違反強制規定而無效？
      原告得否依民法第113條及第179條不當得利請求返還價金
      ？
   2、如認系爭契約有效成立，是否因被告未能履行使原告取得
      承租權，而得主張被告應負權利瑕疵擔保責任，並依據民
      法第256條之規定解除契約，及依民法第226條、第259條
      主張損害賠償及不當得利？
四、本院之判斷：
（一）按解釋私人之契約應通觀全文，並斟酌立約當時之情形，
      以期不失立約人之真意（最高法院18年上字第1727號判例
      意旨參照）。又解釋當事人所立書據之真意，以當時之事
      實及其他一切證據資料為其判斷之標準，不能拘泥字面或
      截取書據中一二語，任意推解致失真意（最高法院19年上
      字第28號判例意旨參照）。經查，系爭2筆土地為國有土
      地，且其中1-85地號土地登記為原住民保留地之事實，為
      兩造所不爭執，而系爭國有土地讓渡契約書首段即載明：
      「今乙方（即被告）持有瑞穗鄉○○段1-85、1-42地號2
      筆國有土地，地上物（錢樹、銀合歡）面積約二甲六分，
      以118萬元讓渡」等語，另於第4點載明：「甲方（即原告
      ）受讓後如需向政府承租時，乙方配合提供所需資料。」
      等語，有該讓渡契約書一份在卷可查（詳本院卷第9頁）
      ，足徵兩造於訂立契約當時均已明知除了占有使用系爭土
      地及受讓地上物外，被告並無其他合法權源足資讓渡。且
      一般權利移轉之契約書，均有約定移轉權利之履行期，惟
      綜觀本件系爭讓渡書，並無約定移轉權利日期之記載。再
      者，原告於訂約時如誤認被告有承租權故得以合法占有使
      用系爭國有土地，理應於系爭土地交付後，向被告林請求
      辦理使用權利人變更或申請許可之手續，以確保其受讓人
      之權利，然原告於95年10月4日訂約後數年來均未向被告
      催告或請求履行其辦理過戶之讓與人義務，直至收受花蓮
      縣瑞穗鄉公所於98年9月18日發函通知原告限期自行移除
      系爭1-85地號土地上地上物之通知後，始主張不知被告並
      無承租權或其他合法占有權源等語，實與常情不符，況斟
      之證人即被告主張簽立系爭讓渡書時之在場人謝增融亦證
      稱訂約當時原告對於系爭土地的狀況及被告非原住民等情
      形都非常清楚，而被告是因為原告一直要求購買，且自己
      也無法再耕作，才會同意讓渡系爭土地使用權等語（詳本
      院卷第63、64頁），復依原告所支付之讓渡價金達118萬
      元以觀，堪認兩造於簽訂系爭讓渡契約時，原告即明知被
      告就系爭2筆國有土地僅有占有使用之事實，而無合法之
      占有權源，而其所買受讓渡之權利，應係地上物之使用權
      ，藉以取得土地之占有而續耕為標的至明，是原告主張誤
      信被告有承租權始簽訂系爭契約等語，應不足採，被告上
      揭所辯，應堪可採信。
（二）又查原住民保留地開發管理辦法第15條第1項規定：「原
      住民取得原住民保留地之耕作權、地上權、承租權或無償
      使用權，除繼承或贈與於得為繼承之原住民、原受配戶內
      之原住民或三親等內之原住民外，不得轉讓或出租」；耕
      地375減租條例第16條規定：「承租人應自任耕作並不得
      將耕地全部或一部轉租於他人。承租人違反前項規定時，
      原訂租約無效，得由出租人收回自行耕種或另行出租」。
      惟本件系爭讓渡契約書之買賣標的既為地上物之使用權，
      而非土地之承租權或其他合法占有土地權源，即無原告所
      指違反上開強制規定之情，依契約自由原則，即非法所不
      許，則原告持前揭法律規定主張系爭讓渡契約書違反強制
      規定，即無所據。
（三）又本件被告確已交付系爭2筆國有地予原告使用耕作，應
      認已依債之本旨履行契約，自難認本件讓渡契約係以不能
      之給付為標的而為無效，或有可歸責於被告致給付不能之
      情形，自無權利瑕疵擔保責任之問題。原告主張本件係以
      不能之給付為標的而契約無效，亦因可歸責於被告之事由
      致給付不能，被告應負瑕疵擔保責任云云，均非可採。從
      而，被告基於讓渡契約而收受原告交付之價金118萬元，
      即非無法律上之原因而受有利益，自無成立不當得利可言
      ，是原告本於上開法律關係，請求返還不當得利，亦屬無
      據。
五、綜上，系爭讓渡契約書並未違反強制規定，亦非以不能之給
    付為標的，而有無效或需負權利瑕疵擔保責任之情形，從而
    ，原告依民法第179條、第226條、第256條、第259條及第
    353條規定，請求被告給付118萬元及法定遲延利息，即無理
    由，應予駁回。原告之訴既經駁回，其假執行之聲請即失所
    附麗，應併予駁回之。
六、本件事證已臻明確，兩造其餘攻擊防禦方法及證據調查，核
    與本件判決結果不生影響，爰不逐一論述，併此敘明。
七、訴訟費用負擔之依據：依民事訴訟法第78條。
中    華    民    國    99    年    3     月    23    日
                        臺灣花蓮地方法院花蓮民事庭
                              法    官      陳雅敏
上列為正本係照原本作成。
如不服本判決，應於送達後20日內，向本院提出上訴狀並表明上
訴理由，如於本判決宣示後送達前提起上訴者，應於判決送達後
20日內補提上訴理由書(須附繕本)。
中    華    民    國    99    年    3     月    23    日
                             法院書記官     蕭惟

司法院資訊處製作；財團法人民間司法改革基金會備份。
